ACORDAO-COMPLETO-2351955

ACÓRDÃO 5546/2019 ATA 23/2019 - PRIMEIRA CÂMARA

VISTOS, relatados e discutidos estes autos de recurso de reconsideração interposto contra o Acórdão 4439/2018-TCU-Primeira Câmara,
ACORDAM os Ministros do Tribunal de Contas da União, reunidos em sessão da Primeira Câmara, ante as razões expostas pelo Relator, em:
9.1. nos termos dos arts. 32, inciso I, e 33 da Lei 8.443/1992, conhecer do presente recurso de reconsideração para, no mérito, negar-lhe provimento; 
9.2. dar ciência deste acórdão ao recorrente e à Procuradoria da República no Estado de São Paulo.

Recurso de reconsideração interposto contra o acórdão proferido em tomada de contas especial instaurada em razão de irregularidades na aplicação dos recursos do Programa Nacional de Alimentação Escolar (PNAE), transferidos pelo Fundo Nacional do Desenvolvimento da Educação (FNDE) à municipalidade, no exercício de 2006.

Primeira Câmara

Prefeitura Municipal de Pindamonhangaba - SP.

3. Recorrente: João Antonio Salgado Ribeiro (XXX.146.668-XX)

13.1. Ministros presentes: Walton Alencar Rodrigues (Presidente) e Benjamin Zymler (Relator).
13.2. Ministro-Substituto convocado: Augusto Sherman Cavalcanti.
13.3. Ministro-Substituto presente: Weder de Oliveira.

BENJAMIN ZYMLER

Ministro Bruno Dantas.

Trata-se de recurso de reconsideração interposto pelo sr. João Antonio Salgado Ribeiro, ex-prefeito do município de Pindamonhangaba/SP (gestões 2005-2008 e 2009-2012) , contra o Acórdão 4439/2018-TCU-Primeira Câmara, proferido em tomada de contas especial (peça 56) .
2.	A tomada de conta especial foi instaurada em razão de irregularidades na aplicação dos recursos do Programa Nacional de Alimentação Escolar (PNAE) , transferidos pelo Fundo Nacional do Desenvolvimento da Educação (FNDE) à municipalidade, no exercício de 2006.
3.	O programa tinha por objeto a aquisição de gêneros alimentícios, em caráter complementar, para atendimento dos alunos matriculados em creches, pré-escolas e em escolas do ensino fundamental da rede municipal. Foi repassada no exercício de 2016 a quantia de R$ 906.422,40 para os alunos do ensino fundamental (peça 1, p. 5) .
4.	Foi comprovada a regular aplicação do valor de R$ 909.239,30, correspondente ao somatório do montante dos recursos repassados ao município no exercício de 2006 - R$ 906.422,40 - com os respectivos rendimentos de aplicação financeira obtidos nesse ano - R$ 2.816,90 (peça 52) .
5.	Entretanto, restou sem demonstração da regular aplicação a importância de R$ 22.847,06, referente ao saldo do exercício de 2005 que compôs as receitas geridas no exercício 2006, conforme informado no Demonstrativo Sintético Anual da Execução Físico-Financeira, assinado pelo próprio responsável (peça 1, p. 43) .
6.	Depois de citado, o recorrente teve suas contas julgadas irregulares, foi condenado em débito e sofreu a pena de multa prevista no art. 57 da Lei 8.443/1992, no valor de R$ 5.000,00. 
7.	Depois de propor o conhecimento do recurso, a unidade técnica assim se manifestou quanto ao mérito: 
	"Para execução do PNAE, o município de Pindamonhangaba - SP adotou a forma terceirizada, a partir de 2006, conforme Contrato 29/2006 (peça 27, p. 167-181, 183-195) . O objeto desse Contrato assim está contemplado (peça 27, p. 167) :
 (...) contratação de empresa especializada na prestação de serviços de preparo e fornecimento de alimentação escolar, nutrição, armazenamento, distribuição nos locais de consumo, logística, manutenção corretiva e preventiva dos equipamentos e utensílios, com emprego da mão de obra e treinamento do pessoal, bem como o fornecimento de todos os gêneros alimentícios e demais insumos utilizados, tudo em conformidade com os termos deste contrato, do respectivo Edital de Licitação, de seus anexos, da legislação de regência, e em especial das normas expedidas pelo Ministério da Saúde e ANVISA.
	...
5.	O Relator a quo, nos termos do Voto (peça 57) condutor do Acórdão (peça 56) atacado, anuiu à proposta formulada pela Unidade Técnica, com os ajustes sugeridos pelo MP/TCU, nos termos do excerto de mérito a seguir transcrito:
18. Em relação ao débito atribuído ao ex-prefeito, os argumentos apresentados foram capazes de elidi-lo parcialmente, restando sem justificativa o saldo não utilizado do exercício de 2005, no valor de R$ 22.847,06. No que tange à data de ocorrência do dano ao erário, observo que tanto a Medida Provisória 2.178-36, de 2001 (vigente à época) , quanto a Lei 11.947/2009 estabeleceram que os saldos dos recursos financeiros recebidos à conta do PNAE, existentes em 31 de dezembro, deverão ser reprogramados para o exercício subsequente, com estrita observância ao objeto de sua transferência. Deste modo, considerando que o ex-prefeito dispunha do exercício de 2006 completo para a utilização do saldo, pugno por adotar a data-base mais benéfica ao responsável, isto é, 31/12/2006.
	...
MÉRITO
9. Delimitação
9.1.	Constitui objeto deste Recurso verificar se houve a existência ou não de saldo em 31/12/2005 de recursos oriundo do PNAE, o qual deveria ser aplicado durante o exercício de 2006.
10. Inexistência de saldo em 31/12/2005
10.1.	O recorrente noticiou a realização de diligência junto ao município Pindamonhangaba - SP, acerca da existência do mencionado saldo de R$ 22.847,06, remanescente do exercício de 2005, que deveria ser aplicado em 2006.
10.2.	O Sr. João Antonio Salgado Ribeiro colacionou a seguinte informação, que teria sido prestada pela "Contadoria Municipal":
Verificada a prestação de contas do Município com o Governo Federal, relativo Merenda escolar, com recursos do PNAE do ano de 2006, onde se constatou incorreção no formulário resumo apresentado ao FNDE. No formulário padrão FNDE, item II - EXECUÇÃO FINANCEIRA, linha 05 saldo do exercício anterior (ano 2005) , coluna Pré-Escolar/Ens. Fundamental, constou indevidamente R$ 22.847,06 (...) sendo o correto, conforme demonstrado em extrato bancário da época anexo, R$ 0,00 (saldo zero) .
10.3.	Conclui o recorrente: "Assim, inexiste o débito de R$ 22.847,06 (corrigido - R$ 73.321,79) , bem como não há razão para imputação de multa ao ora Recorrente. A fim de comprovar essa assertiva, o Sr. João Antonio Salgado Ribeiro juntou os documentos constantes da peça 70, p. 7-20.
Análise
10.4.	O móvel das irregularidades que ensejou condenação em débito e aplicação de multa ao Sr. João Antonio Salgado Ribeiro consiste na não comprovação da aplicação do saldo de R$ 22.847,06, remanescente do exercício de 2005, que deveria ter sido aplicado no exercício de 2006.
10.5.	Compulsando os autos, verifica-se movimentação bancária do município de Pindamonhangaba - SP no Banco Santander, agência 0307, conta-corrente 45.000150-7, nos termos dos extratos constantes da peça 1, p. 351-369, referente ao exercício de 2006, inclusive com saldo igual a zero em 31/12/2006 (peça 1, p. 369) . É de se consignar que os extratos referentes ao exercício de 2006 registram movimentações financeiras a partir do mês de março/2006, ou seja, não constam extratos dos meses de janeiro e fevereiro do mesmo exercício, para que fossem verificados os valores remanescentes do exercício anterior.
10.6.	De igual forma, consta movimentação bancária no mesmo Banco e agência, com conta-corrente 45.000153-8 (peça 1. p. 373-393) . Deve-se registrar que, em conta-corrente, remanesceu saldo de R$ 10,00, em 31/12/2006 (peça 1, p. 391) , com saldo em investimento no valor de R$ 21.597,77.
10.7.	Também constam extratos juntados aos autos em sede do presente Recurso de Reconsideração (peça 70, p. 7-20) , que passam a ser analisados em conjunto e em confronto com os demais documentos e extratos constantes dos autos.
10.8.	Em que pese haver documento assinado por suposto Contador do município de Pindamonhangaba - SP (peça 70, p. 7) , com a menção a equívoco consubstanciado no registro indevido de R$ 22.847,06, o que ensejaria a inexistência de saldo remanescente do exercício de 2005 e consequente afastamento do débito imputado ao ora recorrente, deve-se consignar que todo e qualquer documento assinado possui o condão de identificar o signatário do documento, mas não necessariamente a veracidade dos fatos nele constantes. O próprio recorrente assinou formulário em que consta a existência desse saldo oriundo do exercício anterior (2005) - peça 70, p. 8, ou seja, consta documento assinado pelo próprio responsável, ora recorrente, em que registra a existência de saldo remanescente do exercício anterior.
10.9.	Acerca dos extratos bancários juntados pelo recorrente, impõem-se algumas considerações.
10.10.	Os extratos da peça 70, p. 9-10, referentes aos meses de janeiro e fevereiro de 2006, não se assemelham aos extratos seguintes (p. 11-20) , referentes ao período de março a dezembro de 2006, ou seja, com formatação totalmente distinta para períodos de um mesmo exercício. Ainda que considerados esses extratos, eles acenam no sentido de tentarem demonstrar o saldo em conta corrente, sem, contudo, ser juntado extrato das aplicações financeiras. São frágeis esses documentos como instrumento probatório para a comprovação do saldo existente em conta corrente no dia 31/12/2005.
10.11.	Fica mais acentuada a atipicidade desses extratos (p. 9-10) quando comparados com os extratos de p. 11-20, que demonstram as movimentações financeiras a partir de março/2006, cuja emissão remonta a 3/4/2006. Ora, os extratos de p. 9-10 acenam no sentido de terem sido produzidos em ambiente externo ao Banco Santander. Basta verificar a ontológica diferença entre ambos, emitidos supostamente em abril/2006. Mais um detalhe se acentua: o extrato de p. 10 possui um desnível na última linha, próximo ao saldo final, o que leva a entender tratar-se de documento produzido às margens da autenticidade do Banco Santander.
10.12.	Os documentos juntados pelos responsáveis com vista a comprovar a regular aplicação dos recursos sob a competência fiscalizadora do TCU devem ser idôneos e demonstrar de forma inequívoca a veracidade das informações neles constantes, sob pena de não haver comprovação da aplicação desses valores.
CONCLUSÃO
11.	Dessa forma, pode-se concluir que os documentos e argumentos apresentados pelo Sr. João Antonio Salgado Ribeiro não afastam ou elidem as irregularidades que recaem sobre os autos.
PROPOSTA DE ENCAMINHAMENTO
12.	Ante o exposto, submetem-se os autos à consideração superior, propondo-se com fundamento nos arts. 32, inciso I, e 33 da Lei 8.443/1992:
	a) conhecer do recurso interposto, para, no mérito, negar a ele provimento;
	b) comunicar ao recorrente e aos demais interessados a deliberação que vier a ser proferida por esta Corte, acompanhada do relatório e voto que a subsidiarem.
8.	O Ministério Público junto ao TCU manifestou-se de acordo com a unidade técnica.
	É o relatório.

não há

Procurador Rodrigo Medeiros de Lima.

FNDE. PROGRAMA NACIONAL DE ALIMENTAÇÃO ESCOLAR (PNAE). SALDO DO EXERCÍCIO DE 2005 NÃO UTILIZADO. CONTAS IRREGULARES DO EX-PREFEITO. DÉBITO. MULTA. RECURSO DE RECONSIDERAÇÃO. CONHECIMENTO. NÃO PROVIMENTO.

TOMADA DE CONTAS ESPECIAL (TCE)

Secretaria de Recursos (SERUR); Secretaria de Controle Externo de Tomada de Contas Especial (SecexTCE).

Trata-se de recurso de reconsideração interposto pelo sr. João Antonio Salgado Ribeiro, ex-prefeito do município de Pindamonhangaba/SP (gestões 2005-2008 e 2009-2012) , contra o Acórdão 4439/2018-TCU-Primeira Câmara, proferido em tomada de contas especial (peça 56) .
2.	A tomada de conta especial foi instaurada em razão de irregularidades na aplicação dos recursos do Programa Nacional de Alimentação Escolar (PNAE) , transferidos pelo Fundo Nacional do Desenvolvimento da Educação (FNDE) à municipalidade, no exercício de 2006.
3.	O programa tinha por objeto a aquisição de gêneros alimentícios, em caráter complementar, para atendimento dos alunos matriculados em creches, pré-escolas e em escolas do ensino fundamental da rede municipal. Foi repassada no exercício de 2006 a quantia de R$ 906.422,40 para os alunos do ensino fundamental (peça 1, p. 5) .
4.	Comprovou-se a regular aplicação do valor de R$ 909.239,30, correspondente ao somatório do montante dos recursos repassados ao município no exercício de 2006 - R$ 906.422,40 - com os respectivos rendimentos de aplicação financeira obtidos nesse ano - R$ 2.816,90 (peça 52) .
5.	Entretanto, restou sem demonstração da regular aplicação a importância de R$ 22.847,06, referente ao saldo do exercício de 2005 que compôs as receitas geridas no exercício 2006, conforme informado no Demonstrativo Sintético Anual da Execução Físico-Financeira, assinado pelo próprio responsável (peça 1, p. 43) .
6.	Depois de citado, o recorrente teve suas contas julgadas irregulares, foi condenado em débito e sofreu a pena de multa prevista no art. 57 da Lei 8.443/1992, no valor de R$ 5.000,00.
6.	Por estarem presentes os requisitos de admissibilidade previstos nos arts. 32, inciso I, e 33 da Lei 8.443/1992, cabe conhecer do recurso e adentrar-lhe o mérito. 
II
7.	O recorrente argumenta, em síntese, que (peça 70) :
	a) houve engano no preenchimento do Demonstrativo Sintético Anual da Execução Físico-Financeira, pois não havia saldo na conta corrente no final do exercício de 2005;
	b) os extratos bancários da conta específica e a declaração da contadoria municipal confirmam que não houve saldo do exercício de 2005 a ser justificado no ano seguinte. 
8.	Tanto a unidade técnica, quanto o Ministério Público junto ao TCU entenderam que as alegações recursais não merecem prosperar.
9.	A respeito, verifico que o recorrente apresenta os extratos bancários referentes aos meses de janeiro e fevereiro de 2006 para justificar que não havia saldo em conta corrente no dia 1/1/2006 (peça 70, p. 9-10) . Assim, não teria havido o apontado saldo de R$ 22.847,06, remanescente do exercício de 2005, que deveria ter sido aplicado no exercício de 2006. 
10.	Acontece que esses extratos diferem significativamente daqueles já constantes dos autos referentes aos meses de março a dezembro de 2016 (peça 1, p. 373-393) , o que gera dúvidas sobre a autenticidade desses documentos ora juntados aos autos, como bem apontado pela unidade técnica:
	"Os extratos da peça 70, p. 9-10, referentes aos meses de janeiro e fevereiro de 2006, não se assemelham aos extratos seguintes, referentes ao período de março a dezembro de 2006, ou seja, com formatação totalmente distinta para períodos de um mesmo exercício. ...
Ora, os extratos de p. 9-10 acenam no sentido de terem sido produzidos em ambiente externo ao Banco Santander."  (grifou-se) . 
11.	Ademais, os extratos a que se refere o recorrente (referentes a janeiro e fevereiro de 2006) , não fazem menção ao saldo em aplicações financeiras, enquanto os extratos para os meses seguintes o fazem. Assim, não resta afastada a hipótese de que o saldo financeiro referente ao exercício de 2005 estivesse em uma dessas aplicações, o que faz com que o apontado saldo zerado na conta corrente tenha pouca relevância.
12.	Quanto à declaração da contadoria do município, registro que é baseada justamente nos extratos antes questionados, de forma que esse documento não possui força probatória suficiente para sustentar as alegações recursais.
13.	Em suma, permanecem válidos os registros do Demonstrativo Sintético Anual da Execução Físico-Financeira, os quais possuem presunção de legitimidade e indicam que o gestor não prestou contas da quantia de R$ 22.847,06, cabendo, portanto, negar provimento ao presente recurso de reconsideração.
Diante do exposto, acolho o parecer da unidade técnica e a manifestação do Ministério Público junto ao TCU, os quais incorporo como razões de decidir, e voto por que o Tribunal adote o acórdão que ora submeto à deliberação deste Colegiado.
TCU, Sala das Sessões Ministro Luciano Brandão Alves de Souza, em 9 de julho de 2019.
BENJAMIN ZYMLER 
Relator